【裁判字號】    90,上易,42
【裁判日期】    900501
【裁判案由】    拆屋還地
【裁判全文】
臺灣高等法院臺南分院民事判決  九十年度上易字第四二號  ｅ
      上  訴  人  戊  ○  ○
      訴訟代理人  丁  ○○○
      被上訴人    甲  ○  ○
                  乙  ○  ○
      訴訟代理人  丙  ○  ○
右當事人間請求拆屋還地事件，上訴人對於臺灣嘉義地方法院中華民國八十九年十一
月二十一日八十九年訴字第五二七號第一審判決提起上訴，本院判決如左：
      主      文
原判決關於上訴人敗訴部分廢棄。
右廢棄部分，被上訴人在第一審之訴及假執行之聲請駁回。
第一、二審訴訟費用（除確定部分外）由被上訴人負擔。
      事      實
甲、上訴人方面：
    一、聲明：求為判決如主文所示。
    二、陳述：除與原判決記載相同者，予以引用外，補稱：
    （一）坐落嘉義市○○○段新厝小段五七八之七、五七八之八地號土地（下稱系
          爭土地）上之建築物（原編地址為嘉義市新厝里二鄰新厝七十六號，整編
          後為同里、鄰撫順街七號）原為上訴人岳父莊永然（已歿）於六十七年二
          月二日贈與上訴人之妻丁○○○之原有財產，並非上訴人所有，原審不察
          ，遽為不利於上訴人之判決，自屬不當。
    （二）前揭建物係原所有人陳榮三（已歿）於六十年八月十九日出賣予莊永然，
          有買賣契約書、土地共有人同意書、印鑑證明等件為證，莊永然贈與蕭莊
          淑汝時，亦同時轉交該證明予丁○○○保管迄今，丁○○○並非無權占有
          系爭土地，其所有之房屋，亦非上訴人所得拆除。
    三、證據：提出房屋稅繳納通知書、契稅通知書、稅籍證明、贈與所有權移轉契
        約書、買賣契約書、共有人同意書、印鑑證明、陳榮三之戶籍謄本、舊土地
        登記簿等影本為證。
乙、被上訴人方面：
    一、聲明：求為判決駁回上訴。
    二、陳述：除與原判決記載相同者，予以引用外，補稱：
    （一）按民事訴訟法第一百九十六條規定：「攻擊或防禦方法，除別有規定外，
          應依訴訟進行之程度，於言詞辯論終結前適當時期提出之。當事人意圖延
          滯訴訟，或因重大過失，逾時始行提出攻擊防禦方法，有礙訴訟之終結者
          ，法院得駁回之。」，本案於原審時，列上訴人為被告，請求其拆除被上
          訴人土地上無權占有之建物，上訴人之妻丁○○○則擔任被告之訴訟代理
          人。上訴人之代理人均以上訴人為系爭建物之所有人地位提出攻擊防禦方
          法，未曾主張建物所有人應係訴訟代理人丁○○○，迄自本案地方法院判
          決後，於上訴理由狀中方又改稱丁○○○為系爭建物之所有權人，並據此
          作為上訴二審之主要理由，其攻擊防禦方法顯然有未依訴訟進行之程度於
          適當之時期提出之情形，其上訴顯然僅為意圖延滯訴訟，應駁回上訴人主
          張其非系爭建物所有權人之此項攻擊防禦方法。
    （二）再者，未辦理保存登記之建物，其所有權之移轉毋庸登記，而由被上訴人
          於原審以上訴人為建物所有人，其妻丁○○○為其訴訟代理人之情況下，
          竟未曾主張上訴人非建物所有人一情觀之，上訴人當已成為該建物所有人
          無疑，否則上訴人早當主張其非建物所有人，是原審判令上訴人拆屋還地
          並無違誤。
    （三）被上訴人為土地之所有權人，上訴人既無權占有被上訴人之土地搭蓋房屋
          ，被上訴人自得依法請求上訴人拆屋還地，原判決洵為正確。
    三、證據：除援用第一審所提證據外，補提本院八十四年度重上字第四八號分割
        共有物判決書影本一件為證。
      理      由
一、本件被上訴人起訴主張：坐落嘉義市○○○段新厝小段五七八之七地號土地為甲
    ○○所有，同段五七八之八地號土地為乙○○所有，上訴人於其上無權占有如原
    判決附圖所示Ａ部分土地搭蓋房屋，爰本於所有權作用，求為命上訴人拆除上開
    房屋建物將所占有之土地返還被上訴人之判決。上訴人則以：系爭土地上之建物
    原為上訴人岳父莊永然於六十七年二月二日贈與上訴人之妻丁○○○之原有財產
    ，並非上訴人所有，上訴人無權拆除等語，資為抗辯。
二、查被上訴人於九十年三月十六日本院行準備程序中，雖曾以言詞追加訴外人丁○
    ○○為被告，惟未經上訴人及丁○○○同意，且不合民事訴訟法第四百四十六條
    第一項但書之規定，難謂合法，本院自應僅就上訴人被訴部分為審理，合先敘明
    。次查被上訴人主張系爭土地為其所有，業據提出土地登記簿謄本為證，且為上
    訴人所不否認，堪信為真，至其主張系爭土地上如原判決附圖所示Ａ部分之房屋
    係上訴人戊○○所有一節，則為上訴人所否認，並以該房屋係伊岳父莊永然於六
    十七年二月二日贈與伊妻丁○○○之原有財產，並非上訴人所有等語抗辯。第按
    本件被上訴人請求拆除之前揭房屋，係未辦理保存登記之建築物，此為兩造所不
    爭，依上訴人所提出卷附之房屋稅繳納通知書、契稅繳納通知書、房屋稅籍資料
    卡、買賣契約書及建築改良物贈與所有權移轉契約書等件以觀，該房屋原係陳榮
    三所建造，嗣於六十年八月十九日出賣予莊永然，莊永然再於六十七年二月二日
    贈與上訴人之妻丁○○○，上訴人抗辯系爭土地上之房屋非伊所建，而係伊岳父
    莊永然贈與其妻丁○○○等情，尚非無據。被上訴人就此雖以上訴人於原審之訴
    訟代理人即為丁○○○，對於被上訴人主張其為建物所有人一節未曾異議，直至
    第二審訴訟進行中始改稱丁○○○為系爭建物之所有人，其攻擊防禦方法顯然有
    未依訴訟進行之程度於適當之時期提出之情形，意圖延滯訴訟，應駁回上訴人主
    張其非系爭建物所有權人之此項攻擊防禦方法，且應認上訴人已成為該建物所有
    人云云，惟上訴人之訴訟代理人丁○○○於原審首次言詞辯論時已主張「房子是
    我父親向陳榮三買的」（見原審卷第二十三頁），並於當時提出丁○○○名義之
    用電證明、房屋稅籍資料證明及相關之契稅、房屋稅繳納通知（見原審卷第二十
    四頁至第二十八頁）以為證明，僅原審判決未予載明指駁而已，並非如被上訴人
    所述其於本院始為丁○○○為系爭建物之所有人之抗辯，被上訴人主張系爭土地
    上如原判決附圖所示Ａ部分之房屋為上訴人所有部分，因乏實據，尚難信為真實
    。
三、又按關於親屬之事件，在民法親屬編施行前發生者，除本法施行法有特別規定外
    ，不適用民法親屬編之規定；其在修正前發生者，除施行法有特別規定外，亦不
    適用修正後之規定；民法親屬編施行法第一條定有明文。次按夫妻未以契約訂立
    夫妻財產制者，除本法另有規定外，以法定財產制，為其夫妻財產制，結婚時屬
    於夫妻之財產，及婚姻關係存續中，夫妻所取得之財產，為其聯合財產，但妻所
    受之贈物經贈與人聲明為其特有財產或妻因勞力所得之報酬，則屬妻之特有財產
    不屬聯合財產之內，又聯合財產中，妻於結婚時所有之財產，及婚姻關係存續中
    因繼承或其他無償取得之財產，為妻之原有財產，保有其所有權；聯合財產中，
    夫之原有財產及不屬於妻之原有財產之部分，為夫所有；此觀七十四年六月三日
    修正前民法第一千零五條、第一千零十三條、第一千零十六條、第一千零十七條
    之規定自明。查上訴人之妻丁○○○自其父莊永然處受贈無償取得前揭房屋，係
    於六十七年二月二日為之（有贈與契約書在卷可稽），因上訴人及其妻丁○○○
    當時並未約定夫妻財產制，依前揭七十四年六月三日修正前之民法親屬編規定，
    該房屋自屬丁○○○之原有財產而得保有其權利，並不屬於上訴人所有甚明。而
    房屋之拆除為一種事實上之處分；未保存登記不動產之受讓人，法律上雖未取得
    所有權，但仍取得事實上之處分權，故上訴人之妻丁○○○於六十七年二月二日
    因受贈與而無償取得其父莊永然向原所有權人陳榮三所購買前揭房屋之權利時，
    即取得前揭房屋之事實上處分權，前揭房屋占有系爭土地縱無正當權源，其有拆
    除房屋交還土地之權能者，亦僅丁○○○有之，而不及於上訴人。被上訴人不察
    ，竟對系爭房屋無事實上處分權之上訴人為拆屋還地之請求，自非正當。
四、綜上所述，上訴人抗辯系爭土地上之建物所有權（按為事實上之處分權）原為伊
    岳父莊永然於六十七年二月二日贈與伊妻丁○○○之原有財產，並非上訴人所有
    ，伊無權拆除等情，因屬可信，被上訴人主張上訴人於其上無權占有如原判決附
    圖所示Ａ部分土地搭蓋房屋，即不足採。從而，被上訴人本於所有權作用，請求
    上訴人拆除上開房屋建物將所占有之土地返還予伊，為無理由，不應准許，其假
    執行之聲請亦失所附麗，應併予駁回。原審判命上訴人拆屋還地，並為假執行之
    宣告部分，自有未洽，上訴意旨指摘原判決此部分不當，求予廢棄改判，為有理
    由，自應由本院予以廢棄改判如主文第二項所示。至於兩造其餘攻擊防禦方法及
    所提出之其他證據資料，經審酌後，因與本件判決之基礎無涉，且不影響判決之
    最後結果，爰未予一一論述，末此敘明。
五、據上論結，本件上訴為有理由，依民事訴訟法第四百五十條、第七十八條、第八
    十五條第一項前段，判決如主文。
中      華      民      國    九十      年      五      月      一      日
                                    臺灣高等法院臺南分院民事第二庭
~B1審判長法官  吳    志    誠
~B2      法官  李    文    賢
~B3      法官  葉    居    正
右為正本係照原本作成。
不得上訴。
中      華      民      國    九十      年      五      月      四      日
~B法院書記官  謝    淑    玉


司法院資訊處製作；財團法人民間司法改革基金會備份。
